【裁判字號】    97,交上更(一),6
【裁判日期】    971029
【裁判案由】    公共危險等
【裁判全文】
臺灣高等法院高雄分院刑事判決     97年度交上更(一)字第6號
上  訴  人  臺灣高雄地方法院檢察署檢察官
上  訴  人
即  被  告  乙○○
選任辯護人  洪士宏律師
            林易玫律師
上列上訴人等因被告公共危險等案件，不服臺灣高雄地方法院92
年度交易字第356 號中華民國93年10月29日第一審判決（起訴案
號：臺灣高雄地方法院檢察署92年度偵字第19542 號），提起上
訴，經最高法院發回更審，本院判決如下：
    主  文
原判決關於肇事致人傷害逃逸暨定執行刑部分均撤銷。
乙○○犯肇事致人傷害逃逸罪，處有期徒刑陸月，減為有期徒刑
參月，如易科罰金，以銀元參佰元即新臺幣玖佰元折算壹日。
    事  實
一、乙○○於民國92年7 月10日凌晨4 時5 分許，駕駛車牌號碼
    ＺＯ─1416號自小客車，沿高雄縣鳥松鄉○○路，由西往東
    方向行駛，行經該路90巷口時，因疏未注意汽車行駛時，駕
    駛人應隨時注意車前狀況及兩車併行之間隔，並隨時採取必
    要之安全措施，而依當時天候狀況，亦無不能注意之情事，
    竟自後擦撞同向在前，由甲○○所駕駛，未懸掛車牌後懸掛
    一台兩輪拖車載有紙箱等物之輕型機車，甲○○因而人、車
    倒地，受有頭部外傷併硬腦膜下出血、顏面右耳撕裂傷等傷
    害（過失傷害部分已判決確定）。乙○○於駕駛前揭動力交
    通工具肇事，致甲○○受傷以後，明知駕駛汽車肇事致人受
    傷或死亡，應即採取救護或其他必要之措施，不得駛離現場
    ，竟未待救護車到場救援，即逕行駕駛前揭自小客車逃逸。
    嗣於同日上午6 時許，為警循線查獲，在乙○○所駕駛之上
    開自小客車右車頭發現留有擦撞痕跡，及在引擎蓋夾縫間夾
    有紙片1 紙，經警與甲○○所裝載之紙箱被擦撞之撕裂痕跡
    比對結果相吻合，因而查知上情。
二、案經甲○○配偶高李秀招訴由高雄縣政府警察局仁武分局報
    請臺灣高雄地方法院檢察署檢察官偵查起訴。
    理  由
壹、證據能力部分：
一、按被告以外之人於審判外之言詞或書面陳述，除法律有規定
    者外，不得作為證據；又被告以外之人於審判外之陳述，雖
    不符刑事訴訟法第159 條之1 至第159 條之4 之規定，而經
    當事人於審判程序同意作為證據，法院審酌該言詞陳述或書
    面陳述作成時之情況，認為適當者，亦得為證據。當事人、
    代理人或辯護人於法院調查證據時，知有第159 條第1 項不
    得為證據之情形，而未於言詞辯論終結前聲明異議者，視為
    有前項之同意，刑事訴訟法第159 條第1 項、第159 條之5
    定有明文。本判決所引用各項證據資料（詳後引證據）之證
    據能力，檢察官、被告及辯護人就本判決所引用其他審判外
    之言詞或書面陳述，知有刑事訴訟法第159 條第1 項不得為
    證據之情形，均表示無意見等語（見本院卷第29、38至45頁
    ），而未於言詞辯論終結前聲明異議，本院審酌上開證據資
    料作成時之情況，並無任何違法取證之不適當情形，以之作
    為證據使用係屬適當，自得採為認定事實之證據。
貳、實體部分：
一、訊據上訴人即被告乙○○矢口否認有何上揭犯行，辯稱：伊
    駕車經過該處時，適有另一部白色車輛行駛在伊前方，是那
    輛白色車子撞到被害人甲○○，與伊無關，且後來伊有下車
    關照被害人之傷勢如何，恰有一長庚護士也經過現場，後來
    那位護士說被害人沒有事，且因被害人不是伊撞的，伊才離
    開現場，並無肇事逃逸之事云云。
二、經查：
  (一)被告所駕駛之自小客車右車頭引擎蓋夾縫間，夾有一紙片，
    與肇事現場散落之紙箱撕裂痕吻合，且該自小客車右車頭引
    擎蓋有新凹痕等情，業據證人即到場處理之員警楊志、莊榮
    賢於原審審理中，及證人即負責比對紙片之鑑識組小隊長吳
    燕成於本院前審審理時證述明確，並有紙箱1 個、紙片1 張
    、現場及車輛照片附卷可稽（見原審卷第32至33、51頁、本
    院上訴卷第53、67頁、警卷第19至26頁）。被告雖辯稱：當
    時前面有一台白色轎車開很快，肇事後逃逸，是紙箱被撞後
    飛起來打到伊的車子引擎蓋及玻璃才留有紙片云云。惟依現
    場照片所示，該空紙箱係經摺疊後之平面體，衡情，若被告
    所駕駛之自小客車未直接撞到被害人車輛，僅因被空中掉下
    之空紙箱打到，至多應只留有紙片擦痕，實無可能造成車輛
    鈑金凹陷掉漆或紙片碎屑插入車頭引擎蓋夾縫間之理。且該
    紙片之總面積不大，重量也很輕微，若係前車擦撞被害人車
    輛時所撕毀再飄落下來，其力道應該不大，衡情應不可能「
    垂直」「飄」入「正在行進中」之被告車輛引擎蓋細縫；又
    被告所駕駛之上開車輛，係警員事後循線至被告家中查獲，
    車輛為警查獲時，插入之紙片仍牢牢夾在細縫內，該紙片經
    過一段路程之行駛仍插在細縫內，可見其夾得很緊實，而負
    責勘查該紙片之證人吳燕成於本院前審審理時亦證稱：「根
    據我的經驗，引擎蓋縫隙不是很大，而且我拿的時候要有一
    點力量才拿的出來，應該不是風吹就可以夾進去的。」等語
    （見本院上訴卷第55頁），足證被撕下之紙片不是風吹下來
    夾進去細縫的。因此被告車輛確實有撞及被害人機車之情，
    堪以認定。
  (二)原審於93年7 月19日會同被告、證人林毓榕、員警楊志至現
    場勘驗，並命員警測量證人林毓榕案發時所站位置到事發現
    場之距離，經警測量結果為59.3公尺，此有勘驗筆錄1 紙及
    楊志繪製之現場圖1 紙在卷可憑（見原審卷第47、66頁）。
    而證人林毓榕於原審審理中證稱：伊當時在高雄縣鳥松鄉○
    ○路279 號「芳城市庭園餐廳」前澆花時，聽到車禍撞擊聲
    音很大，伊隨即抬頭向前看，只看到被告所駕駛之紅色車子
    切到雙黃線那邊，當時沒有看到其他車輛開過去，也沒有任
    何車輛迴轉，只有看到被告所駕駛的紅色車子切出來，伊認
    為被告嫌疑較大，所以才站在快車道照被告之車牌以手電筒
    照射被告車子時，被告便將車子往前開至餐廳前，經伊告訴
    被告肇事後，被告才與伊回肇事現場察看結果等語（見原審
    卷第49頁）。依其所述，可知證人林毓榕當時所處之位置在
    被告及被害人順向車道之前方，而被告於本院前審調查時亦
    供稱：那部車撞到人之後，還是一直往前開等語（見本院上
    訴卷第28頁），則果真有另一部車輛肇事，且該車輛於肇事
    後繼續往前開，證人林毓榕站在事故之前方59.3公尺，且於
    聽到聲音後馬上抬頭向前看，該車必然會經過證人林毓榕所
    在之位置，且被證人林毓榕看到，然證人林毓榕自偵查至原
    審審理時均一再證稱：除被告車輛外，沒有看到其他車輛等
    語（見偵查卷第10頁、原審卷第49、50頁）；是被告辯稱有
    另一部車輛肇事云云，委不足採。
  (三)被告另辯稱：現場有一女子說不是伊撞的，該女子說沒伊的
    事，可以先走，伊才開車回家云云。證人林毓榕雖於原審證
    稱：「我照紅色車（指被告所駕駛之汽車）停下來後，對巷
    路邊有一位穿洋裝自稱是長庚醫院護士的小姐也一起過去看
    ，那位小姐叫傷者動一動。她說她是長庚的護士，她會急救
    ，她叫我打電話叫救護車，所以我就回餐廳打電話。」、「
    在急救的時候，我問被告『人是不是你撞的』，那位小姐回
    答說『人不是被告撞的，撞的人已經走了』。我打完電話回
    到現場看那位小姐在急救，那位小姐對被告說『人不是你撞
    到，你可以走了』，被告就走回來開車走了。」、「（問：
    被告離開時，該位小姐是否尚在現場急救？）還在現場。」
    等語（見原審卷第49頁背面、50頁背面）。另證人即最初抵
    達現場處理之警員楊志於偵查中雖亦證稱：伊抵達現場時有
    看到路人及救護車，也有看見一位女子在場等語（見偵查卷
    第18頁）；於原審審理時復證稱：伊到現場時「有看到一位
    小姐，但有沒有急救我不清楚，那位小姐也是開紅色車子，
    停在肇事路段的前面……」等語（見原審卷第51頁）。因證
    人林毓榕係證稱：伊在現場只看到被告的紅色車子及傷者，
    沒有其他車子；伊打完電話回到現場看那位小姐在急救等語
    （見原審卷第49頁背面、50頁），與證人楊志所證稱：伊到
    現場時有看到一位小姐，但有沒有急救伊不清楚，那位小姐
    也是開紅色車子云云（見原審卷第51頁），情節並未一致，
    2 人所見到之該名女子是否同1 人並未可知。縱依證人林毓
    榕之證述，固堪認肇事現場當時有一名自稱護士之女子在場
    ，並告知被害人非被告所撞後，被告始驅車離去等情。惟依
    刑事訴訟法第159 條第1 項規定，被告以外之人於審判外之
    言詞或書面陳述，除法律有規定者外，不得作為證據。從而
    ，該名女子對證人林毓榕所述之內容，係經證人林毓榕所轉
    述，尚不得作為證據。況該女子所言是否屬實，本有待進一
    步查證，即該名女子有無親眼目睹？或是聽聞他人轉述？均
    未獲證實，又其動機為何？與被告有無關係？亦無從得知。
    另經原審發函至長庚醫院試圖尋找該名女子，亦無所獲（見
    原審卷第69頁）。再者，被害人如為另一部車所撞，則該車
    於撞及被害人後，必經證人林毓榕所處位置，而證人林毓榕
    一再證稱：當時除了被告的紅色自小客車外，並無任何車輛
    經過，且當時被害人之機車是向著證人林毓榕的正前方滑過
    來；證人林毓榕於上開原審審理時並證稱：「事發當時（我
    的）視力兩眼均是0.8 ，可以看到很清楚，我可以確定事發
    當時只有一輛紅色車子。」等語（見原審卷第50頁背面），
    顯見其仍指證被告所駕紅色車子為肇事車輛不移，因此自應
    以有親眼目睹經過，且在現場之證人林毓榕之證述較具可信
    性。參以被告車輛所留下之被害人機車所載紙箱撞擊所夾紙
    片與被告之車輛撞擊刮痕，被害人係遭被告所駕駛之自小客
    車所撞擊而滑倒之事實，應堪認定。被告既為駕駛動力交通
    工具肇事致人受傷之人，且經證人林毓榕以手電筒照射被告
    車牌後，被告始返回現場察看，對其肇事致人受傷之事實，
    自有所認識；雖被告辯稱現場有一女子說不是伊撞傷被害人
    ，可以先行離去，與證人林毓榕前開證述之部分情節相符，
    然該女子所述既無法查證是否與事實相符，被告仍於肇事致
    人受傷後決意擅自逃離現場，自與刑法第185 條之4 駕車肇
    事致人受傷而逃逸罪要件相合。被告所辯被害人非伊所撞，
    並無肇事逃逸之事云云，尚不足採信。
  (四)被害人係因本件車禍致受有頭部外傷併硬腦膜下出血、顏面
    右耳撕裂傷等傷害，有長庚紀念醫院92年7 月21日診斷證明
    書一紙附卷可佐（見警卷第9 頁）。而被告於駕車肇事，致
    被害人受傷後，未待救護車或警方前來救治被害人即離開現
    場等情，亦經證人林毓榕陳述在卷，是被告肇事逃逸之犯行
    ，洵堪認定，應予依法論科。
三、被告行為後，刑法業於95年7 月1 日修正施行，參酌最高法
    院95年5 月23日刑事庭第8 次會議決議、95年11月7 日95年
    度第21次刑事庭會議決議意旨，應適用新刑法第2 條第1 項
    之規定，為「從舊從輕」之比較。另於比較時應就罪刑有關
    之共犯、未遂犯、想像競合犯、牽連犯、連續犯、結合犯，
    以及累犯加重、自首減輕暨其他法定加減原因（如身分加減
    ）與加減比例等一切情形，本於統一性及整體性原則，綜其
    全部罪刑之結果而為比較。是本院審酌被告行為後，罰金罰
    鍰提高標準條例第2 條業已刪除，而刑法第41條第1 項前段
    關於易科罰金之折算標準已由舊法之銀元100 元、200 元、
    300 元修正為新臺幣1, 000元、2,000 元、3,000 元，因屬
    科刑規範事項之變更，其折算標準為裁判時所應諭知，自有
    就新舊法規定比較之必要，經比較新舊法結果，以被告行為
    時之舊法較為有利。
四、核被告所為係犯刑法第185 條之4 駕車肇事致人受傷而逃逸
    罪。原判決就被告肇事致人傷害逃逸犯行部分，予以論罪科
    刑，固非無見，惟查：被告所犯肇事致人傷害逃逸部分之犯
    罪時間在96年4 月24日以前，依中華民國96年罪犯減刑條例
    第2 條第1 項第3 款規定，應減其刑度2 分之1 ，原審未及
    審酌，尚有未合。檢察官上訴意旨認原判決此部分量刑過輕
    及被告上訴意旨，猶執前詞，否認此部分犯罪，指摘原判決
    不當，固均無足取，惟原判決此部分既有上開可議之處，自
    應由本院將原判決關於肇事致人傷害逃逸暨定應執行刑部分
    予以撤銷改判。爰審酌被告肇事後離開現場，未對傷者為即
    時之救護措施，輕忽他人生命身體之安全，行為誠屬不當，
    惟念其犯後已與被害人之家屬高李秀招、高換珠達成民事和
    解，有臺灣高雄地方法院民事鳳山庭和解筆錄影本1 紙附卷
    可稽（見本院卷第52頁）等一切情狀，量處有期徒刑6 月。
    另被告犯罪時間在96年4 月24日以前，合於減刑要件，爰依
    中華民國96年罪犯減刑條例第2 條第1 項第3 款規定，減其
    刑期2 分之1 ，並依修正前刑法第41條第1 項前段規定諭知
    易科罰金之折算標準，以資懲儆。
五、被告過失傷害、服用酒類不能安全駕駛動力交通工具部分，
    均已判決確定，茲不贅述，併予敘明。
據上論斷，應依刑事訴訟法369 條第1 項前段、第364 條、第29
9 條第1 項前段，刑法第2 條第1 項前段、第185 條之4 、修正
前第41條第1 項前段，修正前罰金罰鍰提高標準條例第2 條，中
華民國96年罪犯減刑條例第2 條第1 項第3 款、第7 條，判決如
主文。
本案經檢察官方娜蓉到庭執行職務。
中    華    民    國    97    年    10    月    29    日
                  刑事第九庭    審判長法  官  莊秋桃
                                      法  官  謝宏宗
                                      法  官  裕斗
以上正本證明與原本無異。
如不服本判決應於收受本判決後10日內向本院提出上訴書狀，其
未敘述上訴理由者，並得於提起上訴後10日內向本院補提理由書
狀（均須按他造當事人之人數附繕本）「切勿逕送上級法院」。
中    華    民    國    97    年    10    月    29    日
                                      書記官  張宗芳
附錄本件判決論罪科刑法條：
中華民國刑法第185條之4
（肇事遺棄罪）
駕駛動力交通工具肇事，致人死傷而逃逸者，處6 月以上5 年以
下有期徒刑。


司法院資訊處製作；財團法人民間司法改革基金會備份。
